【裁判字號】    96,訴,1512
【裁判日期】    970723
【裁判案由】    公共危險
【裁判全文】
臺灣臺南地方法院刑事判決              96年度訴字第1512號
公  訴  人  臺灣臺南地方法院檢察署檢察官
被      告  丁○○
                    （現另案在臺南分監執行）
指定辯護人  林永發律師
上列被告因公共危險案件，經檢察官提起公訴（96年度偵字第
12753號），本院判決如下：
    主  文
丁○○放火燒燬現供人使用之住宅未遂，累犯，處有期徒刑參年
拾月。
    事  實
一、丁○○曾因懲治盜匪條例案件，於民國84年5月23日經臺灣
    高等法院臺南分院以84年度上訴字第696號刑事判決，判處
    有期徒刑10年11月確定，並於89年12月18日因縮短刑期假釋
    交付保護管束，而於95年6月3日保護管束期滿視為執行完畢
    。詎其仍不知悔改，因向其國中同學丙○○之二哥蔡宗良借
    款未果，心生不滿，乃於96年7月27日15時許，隨身攜帶電
    光炮，騎乘牌照號碼QN6-935號輕機車，前往丙○○位在臺
    南市○區○○路4段161巷7號之住處，明知前開住宅內有人
    居住，若放火點燃，將使該建築物燒燬，並危及在內之人生
    命、身體之安全，仍基於放火燒燬現供人使用住宅之不確定
    故意，於上開時地，以其攜帶之電光炮，朝丙○○所住之住
    宅前之庭院內丟擲，因電光炮之火花觸及庭院放置之物品而
    起火燃燒，丁○○旋騎機車逃逸，當時在住宅內之丙○○聽
    到電光炮之爆炸聲響，趕緊從2樓衝下來，看到庭院東北角
    冒煙，未遑詳查是否起火，立即騎其放在住宅大門外之機車
    追丁○○，但未能追及，乃折返回家，幸好鄰居於其間發現
    起火報警，經消防隊前來搶救，始將火勢撲滅而未釀成鉅災
    ，致住宅之庭院內之洗衣機、櫥櫃、曬衣竹竿、腳踏車1輛
    、洗衣機1台、引水機1個、2HY-109號重機車1輛、三夾板及
    房屋牆面磁磚受不等程度之燒損，未使該住宅構成之重要部
    分達喪失其主要效用之程度而未遂。
二、案經臺南市警察局第五分局報請臺灣臺南地方法院檢察署檢
    察官偵查起訴。
    理  由
一、本件所有卷證資料，公訴人、被告及其辯護人均同意作為證
    據，均表示沒有爭執，且迄於言詞辯論終結前亦未聲明異議
    。本院審酌該證據資料作成時之情況，核無違法取證或其他
    瑕疵，且為證明本件犯罪事實所必要之重要關係事項，認為
    以之作為證據為適當，上開具傳聞性質之相關證據資料，自
    得作為證據。
二、訊據被告丁○○固不否認有於96年7月27日15時許，騎乘牌
    照號碼QN6-935號輕機車，前往丙○○位在臺南市○區○○
    路4段161巷7號之住處丟擲電光炮，惟辯稱：其無放火之故
    意，其丟擲電光炮僅是要吵蔡宗良等人，讓他們不能睡覺云
    云。被告之辯護人亦為被告辯稱：被告丟擲的電光炮不是容
    易引起火災的方法，被告沒有放火之故意，最多是構成失火
    罪；如果被告有故意的話，也頂多是構成毀損罪云云。
三、經查：
(1)、被告有為上開犯行，有警察現場蒐證之照片7張及被告所騎
    之機車照片7張附卷可稽。並有臺南市消防局火災原因調查
    報告書（含火災現場照片20張）1份及本院受命法官於97年4
    月1日前往現場勘驗之勘驗筆錄1份照片及現場照片15張等附
    卷可憑。
(2)、依臺南市消防局火災原因調查報告書所附之「火災調查報告
    摘要」所示：
  、本件火警受理報案時間為96年7月27日15時，係由附近民
      眾電話報案。
  、臺南市消防局火災調查課於火災發生後即會同轄區消防分
      隊及管轄派出所勘查，現場只有位於和緯路4段161巷7號
      西側庭院有燃燒現象。
  、依據轄區公園分隊之火災出動觀察紀錄稱: 「到達現場時
      發現報案地點門口庭院起火」。
    火災原因研判：
  、起火戶之研判
      結論: 因現場只燃燒一戶，起火戶即臺南市○區○○路4段
            161巷7號。
  、起火處之研判
    1.勘查和緯路4段161巷7號燒毀情形:
      檢視7號一樓內部物品燒損情景，只有西側庭院燃燒較嚴重
      ，東側之客廳並未受火流波及 (參照相片1-5)。
    2.勘查161巷7號1樓西側庭院燒毀情形:
      檢視7號1樓西側庭院燒損情景，以庭院北側內部物品燒損
      、牆面磁磚燒損脫落較為嚴重，南側僅上半部三夾板燒損
      碳化、下半部磁磚未受火流波及，而東側亦以靠近北面燒
      損較為嚴重(參照相片6-9)。
    3.勘查161巷7號一樓庭院北側燒毀情形:
    A、檢視停放於庭院東西向之2HY-l09機車燒損情景，以車頭
       (東面)較為嚴重 (參照相片10、11)。
    B、檢視庭院北側洗衣機、櫥櫃及曬衣竹竿燒損情景，均以東
       面較為嚴重 (參照相片12、13)，另北側之牆面磁磚燒損
       脫落亦以東面較為嚴重 (參照相片14)。
    C、檢視庭院北側東面地面磁磚燒損情景，其磁磚未有受火燃
       燒脫落之情形 (參照相片15)，而其上方之飲水機已嚴重
       燒毀 ( 參照相片16)。
       結論: 綜合以上所述研判，本件火災之起火處位於和緯路
       4段161巷7號西側庭院北面東邊附近。
  、起火原因之研判
    1.勘查起火處附近未發現自燃物或其他化學物質，另現場經
      挖掘後採集起火處附近之殘留物 (參照相片17、18)，經
      兩次實驗結果並未發現有促燃劑等之成份 (見報告書第11
      -14頁GC圖)，似應將化學物質引起火災之因素應加以排除
      。
    2.勘查位於起火處附近約9Ocm高櫥櫃上方之飲水機已受火嚴
      重燒毀，但其插頭並未插於插座，呈未通電之狀態 (參照
      相片19) ，似應排除因使用電器設備引火之可能性。
    3.依據丙○○96年7月27日於第五分局和緯派出所之調查筆
      錄謂: 「在消防隊將火撲滅後，我發現住家騎樓前有類似
      啤酒罐的玻璃碎片…」，惟經現場勘查及挖掘起火處附近
      之殘留物，並未發現該稱之玻璃碎片。
    4.另依據丙○○96年7月27日於第五分局和緯派出所之調查
      筆錄謂: 「那時鄰居有發現一名男子騎乘5Occ輕機車，用
      丟擲之方式向我家1樓騎樓…」，惟經勘查7號1樓庭院西
      側面臨道路一邊裝設寬約lOcm之鐵柵欄 (參照相片20)，
      若欲將類似啤酒罐之玻璃瓶精準丟進，且飛向約3m遠之起
      火處，似乎有其困難度。
      結論: 綜合以上所述研判，臺南市○區○○路4段161巷7
      號火災之起火原因，以不排除遺留微小火源 (如菸蒂等)
      引燃火災之可能性較大。
  、現場跡證鑑定結果 ;
      現場經挖掘後採集起火處附近之殘留物，經兩次實驗結果
      並未發現有促燃劑等之成份 (見報告書第11-14頁GC圖)。
  、結論 :
      臺南市○區○○路4段161巷7號火災之起火原因，以不排除
      遺留微小火源 (如菸蒂等)引燃火災之可能性較大。
    上開火災調查報告之內容與結論顯然與本件火災係因被告丟
    擲電光砲而引起火災之情形相符。
(3)、證人即臺南市消防局火災調查課課長甲○○於本院97年7月9
    日審理時證稱：我有去處理本案之現場，現場只燒燬騎樓（
    按丙○○之透天厝住宅前面築有圍牆及大門，圍牆及大門上
    加裝有空間之鐵欄杆，該大門至入客廳之前門間鋪有地磚之
    小空地係庭院，並非一般與左鄰右舍開放相通之騎樓，惟以
    下仍保持其用語）裡面的機車及雜物，沒有延燒到客廳，我
    們接獲說有縱火，根據被害人（丙○○）警詢筆錄稱被告係
    丟擲汽油彈，並發現啤酒玻璃罐，但是現場看圍牆及欄杆的
    空隙是不可能丟酒瓶進去的，現場清查後也沒有發現酒瓶玻
    璃碎片，經現場採樣化驗結果汽油含量比較少，所以我們研
    判汽油應該是騎樓停放機車所流出來的，因為起火點在機車
    加油孔的旁邊，我們認為應該不是用汽油彈縱火，起火原因
    是微小火苗，微小火苗可能是煙蒂、線香、沖天炮等物。因
    起火點已經嚴重燒燬，所以沒有發現煙蒂、線香、沖天炮等
    物品，也沒有在其他地方發現這些物品。電光炮有可能造成
    這樣的火災，所謂電光炮就是單響炮，單響炮是黑色火藥做
    的，包裝火藥的紙會燃燒，所以有可能造成本件火災。電光
    炮發射時會出現火花，如果將電光炮丟到本件案發現場騎樓
    有可能起火燃燒。我們經常碰到被點燃的沖天炮造成火災的
    情形，因為單響炮外面有一層紙包住火藥，爆炸時紙會燃燒
    產生火苗，旁邊如果有易燃物就會燃燒。本件起火點在騎樓
    東北方，有一個木頭櫃子上面有臺飲水機，櫃子上面有塑膠
    帆布，這些都可能導致燃燒。以我的判斷，起火處介於機車
    前輪與木頭櫃子中間，地板應該有堆積雜物，從地板上的雜
    物燃燒，現場有可能有類似紙張的灰燼，但不確定是報紙等
    語。是依證人甲○○上開之證言，亦足以證明被告所丟擲之
    電光炮足以釀成本件火災。
(4)、證人丙○○於警詢時證稱：「當我跑下樓時，我有看到丁○
    ○騎乘機車的背影，當時丁○○騎乘黑色輕型機車，車牌沒
    有看清楚，但是坐墊似乎有開口笑，在我追呼時，他是由和
    緯路161巷往和緯路出去後右轉逃跑」等語。其於檢察官96
    年8月31日偵查時證稱：「我聽到『碰』一聲，自2樓衝下來
    ，看到縱火者騎機車離去的背影」，「我是見一人騎著輕機
    車，坐墊有開口笑（破損），背影看來與當庭的被告神似」
    ，「住宅平時除了我，還住有我母親及2個小孩、我二嫂及
    其2個小孩，遭縱火時，有我及我二嫂的孩子在屋裡」，「
    是鄰居先幫忙滅火，因為滅不掉，才請消防隊來，如消防隊
    未及時趕到撲滅火勢，會延燒到屋內」，並證稱被告來縱火
    是「因為被告來借錢借不到，心中懷恨」等語。其於本院97
    年7月9日審理時證稱：96年7月27日我剛好從二樓下來，聽
    到「碰」一聲就跑出去，看到騎樓（按丙○○之透天厝住宅
    前面築有矮圍牆及大門，矮圍牆及大門上加裝有空間之鐵欄
    杆，該大門至入客廳之前門間鋪有地磚之小空地係庭院，並
    非一般與左鄰右舍開放相通之騎樓，惟以下仍保持其用語）
    裡面冒煙，我就跑出去追人，因為被告之前就來我家丟過石
    頭跟火炮，但是找不到人，等我回家時，消防車已經來了，
    是鄰居報的警，所以我沒有看到騎樓失火燃燒的情形。騎樓
    沒有放其他紙類易燃物，但是騎樓有晾衣服，現場有木頭，
    樹頭、木製電腦桌等，我姪子的機車、洗衣機、腳踏車、飲
    水機等雜物燒損等語。依證人丙○○上開之證言，參以被告
    於96年8月2日警詢時承認其有因借不到錢，一時生氣而騎機
    車去丙○○之住處丟擲電光砲，並於丟擲完後就騎機車走了
    等語及其於96年8月31日檢察官偵查時對於同時在場之丙○
    ○上開檢察官偵查時之證言表示沒有意見，其承認本件犯行
    等語，以及參以卷附被告所騎乘之QN6-935號輕機車坐墊後
    面有大面積開口笑（破損）之情形之照片，足認證人丙○○
    上開證述之情節應堪採信，並足認本件火災確係因被告丟擲
    電光砲所引起，亦堪認定。
(5)、又查被告於96年8月2日警詢時坦承其有因借不到錢，一時生
    氣而騎機車去丙○○之住處丟擲電光砲，並於丟擲完後就騎
    機車走了等語，以及其於96年8月31日檢察官偵查時坦承本
    件犯行，並表示其知道縱火行為會燒死人及該地點是有人居
    住之住宅等語。按被告雖僅受有國小肄業之教育程度，惟其
    犯案當時年齡已33歲並非無社會生活經驗之人，爆竹之內放
    有火藥以紙包裝，點火後本身即可燃燒，如遇到其他之易燃
    物，甚易引起火災，此乃眾所週知之事，被告明知本案之房
    屋係有丙○○等人居住之住宅，且從丙○○所住之住宅前面
    矮圍牆及大門上之有空間之鐵欄杆，輕易即可看見庭院放有
    機車、腳踏車、洗衣機、引水機、三夾板及其他雜物，如將
    電光砲丟擲入內，有可能因遇到易燃物而起火燃燒引起火災
    ，其竟因借款未果，心生不滿而不惜將容易引起燃燒之電光
    砲丟擲入內，事後果然因此而引起本件火災，此乃其所能預
    見有可能會發生而所發生並不違背其本意者，故其縱非出於
    直接確定之放火故意，然其具有間接不確定之放火故意，應
    可認定。被告辯稱「其無放火之故意，其丟擲電光炮僅是要
    吵蔡宗良等人，讓他們不能睡覺」云云，以及被告之辯護人
    為被告辯稱「被告丟擲的電光炮不是容易引起火災的方法，
    被告沒有放火之故意，最多是構成失火罪；如果被告有故意
    的話，也頂多是構成毀損罪」云云，均與上開證據所顯示之
    事實不符，自不足採信。事證明確，被告犯行洵堪認定。
三、按刑法第173條第1項所謂放火燒燬現供人使用之住宅，必須
    房屋構成之重要部分已燒燬，而所謂燒燬，係指火力燃燒，
    喪失物之效用而言，必須房屋構成之重要部分已燒燬，如僅
    房屋內之傢俱、物件燒燬，房屋本身尚未達喪失其效用之程
    度，即不能依該條項論罪。是有關放火燒燬現供人使用之住
    宅之既未遂之判斷應以房屋構成之重要部分已燒燬，喪失主
    要效用為依據，倘該住宅尚未燒燬或喪失效用，應仍屬未遂
    階段（最高法院76年度台上字第8230號、79年度台上字第26
    56號及82年度台上字第4115號判決意旨可資參照）。而觀諸
    卷附火災現場照片所示，本件現供人使用之住宅遭被告縱火
    後，雖有庭院內之2HY-109號重機車、腳踏車、洗衣機、引
    水機、櫥櫃、曬衣竹竿、三夾板及牆面磁磚等處受不等程度
    之燒損，惟該房屋之外觀仍屬完整，燒燬之物並非該房屋之
    重要部分，該房屋亦未達喪失主要效用之損壞程度，故未生
    燒燬之之結果。核被告所為，係犯刑法第173條第3項、第1
    項之放火燒燬現供人使用之住宅未遂罪。被告已著手於犯罪
    行為之實行而不遂，為未遂犯，爰依同法第25條第2項之規
    定，按既遂犯之刑減輕其刑。又被告曾因懲治盜匪條例案件
    ，於84年5月23日經臺灣高等法院臺南分院以84年度上訴字
    第696號刑事判決，判處有期徒刑10年11月確定，並於89 年
    12月18日因縮短刑期假釋交付保護管束，而於95年6月3日保
    護管束期滿視為執行完畢之事實，有刑案資料查註紀錄表及
    臺灣高等法院被告前案紀錄表附卷可稽，其於執行完畢後5
    年內故意再犯本件有期徒刑以上之罪，為累犯，應依刑法第
    47條第1項規定加重其刑，並先加後減。審酌被告之品行不
    佳（除有上開懲治盜匪條例之前科外，尚有多次之竊盜前科
    ）、智識程度為國小肄業、生活經濟狀況不佳、其以借款未
    果即心生不滿，無視他人生命、身體及財產之安全而犯下
    本件犯行，惡性非輕，所生之危害以及其犯罪後之態度難認
    確有悔意等一切情狀，爰量處如主文所示之刑，以示懲儆。
    又扣案之被告所有之塑膠管1條，與本案無關，自不得宣告
    沒收。
據上論斷，應依刑事訴訟法第299條第1項前段，刑法第173條第1
項、第3項、第47條第1項、第25條第2項，判決如主文。
本案經檢察官乙○○到庭執行職務
中    華    民    國    97    年    7    月    23     日
                  刑事第九庭    審判長法  官  賴純慧
                                      法  官  林勝利
                                      法  官  蔡奇秀
以上正本證明與原本無異。
如不服本判決應於收受本判決後10日內向本院提出上訴書狀，並
應敘述具體理由。如未敘述上訴理由者，應於上訴期間屆滿後20
日內向本院補提理由書狀（均須按他造當事人之人數附繕本）「
切勿逕送上級法院」。
                                      書記官  陳世勳
中    華    民    國    97    年    7    月    23     日
附錄本案論罪科刑法條全文：
中華民國刑法第173條
放火燒燬現供人使用之住宅或現有人所在之建築物、礦坑、火車
、電車或其他供水、陸、空公眾運輸之舟、車、航空機者，處無
期徒刑或7年以上有期徒刑。
失火燒燬前項之物者，處1年以下有期徒刑、拘役或5百元以下罰
金。
第1項之未遂犯罰之。
預備犯第1項之罪者，處1年以下有期徒刑、拘役或3百元以下罰
金。


司法院資訊處製作；財團法人民間司法改革基金會備份。
